【裁判字號】    95,交聲更,1
【裁判日期】    950731
【裁判案由】    違反道路交通管理處罰條例聲明異議
【裁判全文】
臺灣雲林地方法院交通事件裁定         95年度交聲更字第1號
移送機關即
原處分機關  交通部公路總局嘉義區監理所雲林監理站
異  議  人
即受處分人  丁麗玉原名：丁昱.
上列異議人即受處分人因違反道路交通管理處罰條例案件，對於
交通部公路總局嘉義區監理所雲林監理站於91年11月20日所為之
處分（原處分案號：雲監五字第駕裁72-L00000000號），聲明異
議，經本院交通法庭於94年11月14日，以94年度交聲字第247 號
裁定異議駁回，異議人提起抗告，經臺灣高等法院臺南分院於95
年1 月18日，以95年度交抗字第161 號裁定撤銷原裁定，發回本
院更為調查，本院裁定如下：
    主  文
異議駁回。
    理  由
一、原處分機關移送意旨略以：異議人丁麗玉所有之車牌號碼N4
    -4636 號自用小貨車於民國（下同）89年5 月8 日，在嘉義
    縣台19線74公里處，經嘉義縣警察局以嘉縣警交字第L00000
    000 號舉發違反道路交通管理事件通知單（下稱舉發通知單
    ），舉發違反道路交通管理處罰條例第40條第1 項之違規行
    為，異議人未依應到案日期即89年7 月5 日辦理結案，亦未
    於裁決前向原處分機關提出陳述，原處分機關於91年11月20
    日開具裁決書，逕寄異議人，並於91年11月26日送達異議人
    收受，惟異議人於94年10月19日聲明異議，已逾20日之法定
    期限，應不合法律上之程式，請予駁回等語。
二、異議意旨略以：對違規情節沒有意見，願受處罰，但異議人
    於當時因與夫家失和，遷往娘家居住，並未接獲裁決書，係
    他人代為收受，並未通知異議人，致未及時繳納罰鍰，駕駛
    執照已遭吊銷，異議人願依規定繳納罰鍰，請重新裁處等語
    。
三、按處理違反道路交通管理事件，有關文書送達之程序，依行
    政程序法之規定，違反道路交通管理事件統一裁罰基準及處
    理細則第5 條規定甚明。次按行政程序法第68條第1 、4 、
    5 項規定：「送達由行政機關自行或交由郵政機關送達」、
    「文書由行政機關自行送達者，以承辦人員或辦理送達事務
    人員為送達人；其交郵政機關送達者，以郵務人員為送達人
    」、「前項郵政機關之送達準用依民事訴訟法施行法第3條
    訂定之郵政機關送達訴訟文書實施辦法」；又同法第73條第
    1 項規定：「於應送達處所不獲會晤應受送達人時，得將文
    書付與有辨別事理能力之同居人、受僱人或應送達處所之接
    收郵件人員」。而按郵務機構送達訴訟文書實施辦法（原名
    稱：郵政機關送達訴訟文書實施辦法）第11條第3 項規定：
    「送達之訴訟文書由同居人或受僱人或接收郵件人員代收時
    ，應於送達證書上註明姓名及其與應受送達人之關係」。易
    言之，有關處理違反道路交通管理事件文書之送達，如交由
    郵務機構（即郵政機關）送達，郵務機構須於未獲會晤應受
    送達人時，始得將文書付與有辨別事理能力之同居人、受僱
    人或接收郵件人員，且應於送達證書上註明其姓名及與應受
    送達人之關係，方稱適法。此係因應受送達人既未親收文書
    ，如由他人代收而認為合法送達，該收受者之資格及身分自
    應限定，並經證明，才可期待其於代收後，如實轉交應受送
    達人收受，以免應受送達人未受轉交或未及時收受而逾法定
    期間，致受有不利益之虞。
四、經查：
  (一)異議人所有之車牌號碼N4 -4636號自用小貨車係於89年5 月
    8 日，在嘉義縣台19線74公里處，因違反道路交通管理處罰
    條例第40條第1 項之超速違規，經嘉義縣警察局以嘉縣警交
    字第L00000000 號舉發通知單逕行舉發。嗣經原處分機關於
    91年11月20日開具雲監五字第駕裁72-L00000000號裁決書，
    逕寄雲林縣褒忠鄉馬嗚16之2 號，並由收件人在「收件人蓋
    章」處簽署「丁昱慈」，並捺指印。而異議人係於94年10月
    20日，始提出異議狀等情，有該舉發通信單、裁決書、中華
    民國郵政掛號郵件收件回執、異議狀等附卷可稽。
  (二)異議人丁麗玉曾2 度改名，原姓名為丁麗玉，於88年3 月25
    日改名為丁昱慈，又於91年6 月11日改回原名為丁麗玉。而
    異議人之戶籍地址亦經多次遷徙，其於91年7 月19日，遷入
    雲林縣褒忠鄉○○村○ 鄰鎮○路16之2 號；於92年3 月25日
    ，遷入褒忠鄉○○村○ 鄰鎮○路69號之3 ；於94年1 月6 日
    ，遷入東勢鄉○○村○○鄰○○○路259 號等情，均有異議人
    之戶籍謄本、個人基本資料查詢結果、遷徙紀錄資料查詢結
    果等在卷可佐。
  (三)原分處機關於91年11月26日，送達裁決書之中華民國郵政掛
    號郵件收件回執上之指印，經本院檢具異議人及其指稱或為
    其前夫之弟媳乙○○捺印簽收之2 人指紋卡，連同該回執送
    請法務部調查局鑑定結果，認該回執上之指紋非乙○○所有
    ，又因回執上之部分紋線模糊不清，亦難以判斷是否與異議
    人之指紋相符；惟該回執上之「丁昱慈」簽名，經本院再檢
    具異議人於戶籍登記中之簽名原件3 件、信用卡簽名原件3
    件等併送法務部調查局鑑定筆跡結果，則認該回執上之簽名
    字跡與異議人之字跡筆劃特徵不同，此有法務部調查局95年
    5 月15日調科貳字第09500223480 號、95年7 月24日調科貳
    字第09500320370 號鑑定通知書2 張附卷可參。再異議人於
    91年11月26日已改名為丁麗玉，惟該回執上之簽名則為「丁
    昱慈」，顯然有誤，故異議人辯稱該裁決書非伊簽名捺印收
    受一情，確非子虛。另徵之異議人辯稱：「那時候收到這封
    信的時間，我已經不住在那邊，且我先生也因為在90年5 月
    工作受傷造成下半身癱瘓，我公婆都認為是我造成的，所以
    家裡的人對我都不好，所以有收到這張罰單都不告訴我，不
    然我收到罰單一定會去繳的」、「（你在91年11月26日你住
    在何處？）住在娘家，娘家地址是在東勢西路259 號，自從
    我前夫受傷後，我就一直住在娘家，是在90年5 月之後，我
    就回娘家住了」、「我在91年8 月份與前夫的家人在中國醫
    藥大學附設北港醫院有一些口角，結果我就半年帶兩個小孩
    回娘家，那一陣子我都沒有回鎮安路那裡，且那一年我也沒
    有回去過年，那時候我也還在土庫做檳榔攤，一直到92、93
    年我才回去那裡的」等語，核與證人乙○○證稱：「我印象
    中是知道她有一陣子都沒有回家，但時間到底是何時，我忘
    記了，不過我知道那時候有一次，村莊的人有帶她回來」等
    語；及證人即異議人前夫之母證稱：異議人確於91年8 月份
    ，與其等在中國醫藥大學附設北港醫院吵架，且曾搬出去居
    住等情大致相符。足見異議人所稱其於裁決書送達之時，並
    未居住戶籍乎一情，亦有所據。故原處分機關送達之裁決書
    並非由異議人本人簽收，實係他人以異議人之名收領，應可
    認定。至於證人即送達本件裁決書之郵差甲○○雖證稱：「
    （在你印象中是否是本人收？或是何人收的？）已經糢糊了
    ，但是若是依程序，應是本人收的。我們的程序是會問是否
    是本人，若是的話就會請他蓋指印及簽名。若是本人我們不
    會註明關係，若是他的家屬才會註明」等語，但參以上述，
    或係代收者自稱為「丁麗玉」，或誤認應簽「丁麗玉」之名
    代收，或雙方表意有誤等各情，致他人以異議人之身分收受
    該裁決書之送達，尚非異議人本人親收至明，所證之詞容有
    失出。
  (四)揆諸前揭說明，郵務機構既未將本件裁決書送達異議人本人
    收受，而於異議人戶籍地送由他人代收時，該代收人竟以異
    議人之名簽收，而非於送達證書上註明姓名及其與應受送達
    人之關係，則該代收人之身分為何？是否為有辨別事理能力
    之人？是否為異議人之同居人、受僱人或應送達處所之接收
    郵件人員？是否轉交異議人？俱屬不明，其送達程序實已違
    反上揭法令規定，且無從證明已由異議人收受，應非適法之
    送達甚明。故原處分機關之裁決處分尚未為合法之送達，自
    不能認為已對異議人發生效力。
五、再按道路交通管理處罰條例第87條第1 項規定：「受處分人
    ，不服第8 條主管機關所為之處罰，得於接到裁決書之翌日
    起20日內，向管轄地方法院聲明異議。」，意即受處分人異
    議之標的，係主管機關所為之裁決，為行政機關所為具行政
    罰性質之行政處分，至於司法機關即管轄地方法院所審理者
    ，則係該裁決是否適法或允當，為特殊之行政救濟程序。換
    言之，司法機關之管轄權，乃屬後續管轄權，而行政機關之
    管轄權，方屬原始管轄權，此係行政處分之本質使然，亦兼
    具減輕司法機關負擔之功能。是以，主管機關所為之裁決如
    未合法送達而尚未對受處分人生效，其原始管轄權既未消滅
    ，則司法機關之後續管轄權即未發生，自無啟動司法權之必
    要。故違反道路交通管理事件者於主管機關裁決尚未對其合
    法送達生效前，受處分人既未能明瞭受裁決之違規事實及內
    容，自無從據以充分答辯，顯不足以保障其聲明異議之權利
    ，其先向管轄地方法院聲明異議，揆諸前揭法規，並酌以聲
    明異議制度之立法意旨，應認其異議不合法律上之程式，且
    無可補正。至於刑事訴訟法第349 條但書：「判決宣示後送
    達前之上訴，亦有效力」之規定，得否依道路交通管理處罰
    條例第89條規定而準用，應認屬否定，蓋以準用刑事訴訟法
    部分，係以法院受理有關交通事件所為之程序進行事項為限
    ，道路交通管理處罰條例就聲明異議之期間及程式，既於同
    條例第87條定有明文規定，而未有如刑事訴訟法第349 條但
    書之設，顯然非在準用之列；況違反道路交通管理事件之裁
    決，並無如刑事判決應宣示之規定，其對外效力自不能與宣
    示判決相比，而應以合法送達而生效，故其性質當亦無可準
    用刑事訴訟法第349 條但書規定之餘地。
六、末按交通法庭認聲明異議不合法律上之程式或其異議權已經
    喪失者，應以裁定駁回之，道路交通案件處理辦法第18條前
    段定有明文。綜上所述，本件裁決書既未合法送達異議人，
    對其自未發生效力，則異議人驟為聲明異議，係不合法律上
    之程式，且無可補正，應予裁定駁回之。
七、原處分機關應將本件裁決書重行送達，使異議人得於收受後
    ，可以明瞭其受裁決之違規事實及內容，如有不服，並得據
    以聲明異議，期以保障異議人行使救濟之權利，併予敘明。
八、爰依道路交通管理處罰條例第87條第2 項、道路交通案件處
    理辦法第18條前段，裁定如主文。
中    華    民    國    95    年    7    月    31     日
                  交通法庭  法  官  吳基華
以上正本證明與原本無異。
如不服本裁定，應於裁定送達後5 日內向本院提出抗告狀（須附
繕本）。
                            書記官  黃秋萍
中    華    民    國    95    年    7    月    31     日


司法院資訊處製作；財團法人民間司法改革基金會備份。
